【裁判字號】    90,重上,26
【裁判日期】    950103
【裁判案由】    給付工程款
【裁判全文】
臺灣高等法院臺南分院民事判決  90年度重上字第26號
    上  訴  人  旭鋒預拌混凝土有限公司
    法定代理人  乙○○
    訴訟代理人  蘇顯騰  律師
    複 代 理人  蘇顯讀  律師
    被 上 訴人  順晉實業股份有限公司（兼聖容實業股份有限
                公司之承受訴訟人）
    法定代理人  己○○
    訴訟代理人  簡承佑  律師
    複 代 理人  張育誠  律師
    訴訟代理人  羅豐胤  律師
    複 代 理人  戊○○
                丙○○
上列當事人間請求給付工程款事件，上訴人對於中華民國九十年
年四月六日臺灣雲林地方法院第一審判決（八十九年度重訴字第
四二號）提起上訴，並為訴之追加，經本院於九十四年十二月二
十日言詞辯論終結後，判決如下：
      主      文
上訴、追加之訴暨假執行之聲請均駁回。
第二審（含追加之訴）訴訟費用由上訴人負擔。
      事  實  及  理  由
一、按因法人合併而消滅，致訴訟程序當然停止者，應由合併而
    設立或合併後存續之法人承受其訴訟，此觀諸民事訴訟法第
    一百六十九條第一項規定自明；本件被上訴人順晉實業股份
    有限公司（下稱順晉公司）、聖容實業股份有限公司（下稱
    聖容公司）於民國九十年十月三十日，經申請專案核准合併
    ，以順晉公司為存續公司，依公司法第三百十九條準用第七
    十五條規定，聖容公司已因合併而消滅，其權利義務，應由
    合併後存續之順晉公司承受；此外，順晉公司之法定代理人
    並於九十四年五月二十日變更為己○○等情，有被上訴人順
    晉公司提出之經濟部函、順晉公司變更登記表存卷可稽（本
    審卷九六頁至一０二頁），被上訴人順晉公司依法具狀聲
    明承受訴訟（本審卷七八頁），核無不合，應予准許。
二、再按在第二審所為訴之變更、追加，若係擴張、減縮應受判
    決事項之聲明者，雖未經他造同意，亦得為之，此觀諸民事
    訴訟法第四百四十六條第一項但書、第二百五十五條第一項
    第三款規定亦明；本件上訴人於原審求為命：(一)被上訴人二
    人連帶給付上訴人新臺幣（下同）一千零八十八萬元，及自
    八十九年四月十二日（原審起訴狀繕本送達翌日）起至清償
    日止，按週年利率百分之五計算之利息。(二)確認上訴人就聖
    容公司所有坐落雲林縣斗六市○○段五、六地號等二筆土地
    上之建物，門牌號碼：雲林縣斗六市○○里○○路六十七號
    之四層樓廠房一棟，有一千零八十八萬元之法定抵押權存在
    之判決；嗣原審為其不利之判決，案經上訴人提起上訴後，
    另聲明：(一)被上訴人二人應連帶給付（聖容公司已因合併而
    由順晉公司概括承受其權利義務）上訴人一千一百三十三萬
    七千四百四十元，及自八十九年四月十二日起至清償日止，
    按週年利率百分之五計算之利息。(二)確認上訴人就聖容公司
    （已因合併而由順晉公司概括承受其權利義務）所有坐落雲
    林縣斗六市○○段五、六地號等二筆土地上之建物，門牌號
    碼：雲林縣斗六市○○里○○路六十七號之四層樓廠房一棟
    ，有一千一百三十三萬七千四百四十元之法定抵押權存在；
    是就請求超過一千零八十八萬元部分，核係擴張應受判決事
    項之聲明，揆諸上開說明，上訴人所為訴之追加，核無不合
    ，先予敘明。
三、上訴人主張：訴外人丁○○於八十六年六月間借用大力營造
    有限公司（下稱大力公司）名義，與合併前之聖容公司訂立
    工程合約書，承攬聖容公司所有坐落雲林縣斗六市○○段五
    、六地號等二筆土地上之廠房、倉庫新建工程（完工後建物
    為地上三層、地下一層廠房），連工帶料之總價款為三千五
    百萬元，約定於同年十月三十一日前完工。嗣因丁○○無力
    續建，乃於八十六年七月二十九日邀同上訴人為保證人，與
    被上訴人順晉公司三方共同訂立「切結書」，約定復工後之
    工程款於工程完成驗收之後再行請款，並由上訴人加入擔任
    承攬人丁○○之保證人，被上訴人順晉公司則加入為工程合
    約之當事人，而與原定作人聖容公司同為重疊債務承擔之債
    務人。其後丁○○就系爭工程之權利義務，已於八十六年八
    月底移轉予上訴人行使及負擔，並經聖容公司及被上訴人順
    晉公司同意，嗣後之工程及變更設計而追加之工程，亦由上
    訴人繼續完成；詎被上訴人尚積欠如上工程款一千一百三十
    三萬七千四百四十元未償，上訴人係承攬聖容公司所有上開
    四樓廠房之後續及變更設計追加工程，對於上開工作所附之
    定作人之不動產，自有法定抵押權等語；為此，本於承攬契
    約及重疊的債務承擔等法律關係，求為命：(一)原判決廢棄。
    (二)被上訴人應給付上訴人一千一百三十三萬七千四百四十元
    ，及自八十九年四月十二日起至清償日止，按週年利率百之
    五計算之利息（逾一千零八十八萬元本息部分係在本院所為
    訴之追加）。(三)願供擔保請准宣告假執行。(四)確認上訴人就
    聖容公司（已因合併而由順晉公司概括承受權利義務）所有
    坐落雲林縣斗六市○○段五、六地號等二筆土地上之建物，
    門牌號碼：雲林縣斗六市○○里○○路六十七號之四層樓廠
    房一棟，有一千一百三十三萬七千四百四十元（逾一千零八
    十八萬元本息部分係在本院所為訴之追加）之法定抵押權存
    在之判決。
四、被上訴人則以：系爭工程合約係由定作人聖容公司與承攬人
    丁○○所訂立，順晉公司並未加入為工程合約之當事人，亦
    未與聖容公司重疊承擔系爭工程合約之債務；且上訴人僅係
    訴外人丁○○承攬系爭工程之履約保證人而已，並未承擔丁
    ○○之工程合約當事人地位，被上訴人亦未同意其承擔系爭
    契約權利義務，訴外人丁○○與上訴人間亦無協議工程款轉
    由上訴人請領，或讓與系爭工程款債權之事實；縱上訴人有
    權請求系爭工程款，惟被上訴人前按施工進度給付訴外人丁
    ○○復工前、後之工程款、為丁○○代償上訴人之混凝土原
    料款等費用，及丁○○因工期延誤應賠償之違約金、被上訴
    人嗣後自行僱工完成、修繕及墊付之工程款項等等，合計已
    逾系爭工程總價款，上訴人亦不得再向被上訴人請求系爭工
    程尾款等語置辯，並聲明：(一)上訴及追加之訴均駁回。(二)如
    受不利判決，願供擔保請准宣告免為假執行。
五、上訴人主張訴外人丁○○於八十六年六月間借用大力公司名
    義，與聖容公司訂立工程合約書，承攬聖容公司所有坐落雲
    林縣斗六市○○段五、六地號等二筆土地上之廠房、倉庫新
    建工程（完工後建物為地上三層、地下一層廠房），連工帶
    料之總價款為三千五百萬元，約定於同年十月三十一日前完
    工乙情，有被上訴人提出系爭工程合約書、建物使用執照（
    原審卷二五頁至三十頁、本審卷六十頁）、上訴人提出土
    地登記謄本在卷足參（原審卷五二頁至五五頁），且為兩造
    所不爭，堪信上訴人此部分之主張為真實。上訴人雖另主張
    ：因訴外人丁○○無力續建，乃邀同上訴人為保證人，與被
    上訴人順晉公司三方共同訂立切結書，約定上訴人擔任承攬
    人丁○○之保證人，被上訴人順晉公司則加入為工程合約當
    事人，並與原定作人聖容公司同為重疊債務承擔之債務人，
    其後丁○○將系爭工程之權利義務移轉予上訴人行使及負擔
    ，並經聖容公司及被上訴人順晉公司同意等情，則為被上訴
    人否認，並以上情置辯；是系爭工程合約是否已由上訴人為
    契約承擔？聖容公司及被上訴人順晉公司是否同意？關係上
    訴人是否為系爭工程合約之承攬人，而得本於承攬契約請求
    工程款及主張法定抵押權，厥為本件訴訟首應審究之爭點。
六、按當事人之一方將其因契約所生之權利義務，概括的讓與第
    三人承受者，係屬契約承擔，與單純的債權讓與不同，非經
    他方之承認，對他方不生效力，最高法院著有七十三年台上
    字第一五七三號判例可資參照；本件上訴人主張因訴外人丁
    ○○無力續建，乃邀同上訴人為保證人，與被上訴人順晉公
    司三方共同訂立切結書，約定上訴人加入擔任承攬人丁○○
    之保證人，被上訴人順晉公司則加入為工程定作人之一，並
    與原定作人聖容公司同為重疊債務承擔之債務人，其後丁○
    ○並已將系爭工程之權利義務移轉予上訴人行使及負擔，並
    經聖容公司及被上訴人順晉公司同意者，無非係以原審提出
    由訴外人丁○○出具之「證明書」（原審卷五一頁反面），
    及被上訴人不爭之「切結書」（原審卷五十頁）為其論據；
    惟查：
（一）兩造不爭之系爭切結書，係就如下三部分為規範：(1)丁○
      ○與大力公司（租借營造牌費、取得發票成本）之債務糾
      紛（第一條）；解決方案：業主按工程進行，代償丁○○
      與大力間之債務，其代償額由總工程款中扣抵。(2)目前完
      工部分之工程品質、數量（疏漏及缺失部分）及金額之認
      定（第二條）；解決方案：承包人應無條件將已完工但有
      缺失部分修補完善，並於修補完成後通知業主及建築師前
      往檢驗。(3)後續工程之完成保證，請款程序及品質保固（
      第三條）；解決方案：1.承包商丁○○須提供一有能力保
      障工程順利進行之保證人，如承包商丁○○無法完成該工
      程時，保證人擔保繼續施工並如期完成。保證人提供授權
      填寫到期日之個人本票一紙，金額為一千萬元（保證人為
      旭鋒預拌混凝土有限公司負責人乙○○）。2.承包商丁○
      ○另須提供淨值四百萬元以上之不動產予業主做設定本金
      最高限額抵押擔保。3.復工後承包商須擔保工程順利，並
      於七十五個工作日內完成。4.復工後之工程款，承包商同
      意於工程完成驗收後再行請款。．．．等；並由切結人丁
      ○○、保證人乙○○、業主代表順晉公司於八十六年七月
      二十九日簽章等情，此觀諸上開切結書內容自明（原審卷
      五十頁正、反面）。
（二）又丁○○於八十九年四月十一日出具之上開證明書略載：
      「本人前於八十六年間承攬業主順晉公司坐落斗六市○○
      路六七號聖容工廠新建工程‧‧‧，嗣因雙方發生糾紛，
      於同年七月二十九日簽立切結書，並由旭鋒公司（負責人
      乙○○）擔任本人就本件工程之保證人，於本人無法完成
      工程時，由保證人繼續施工並如期完成。然因本人無法繼
      續完成工程，乃於八十六年八月底由順晉公司、本人與旭
      鋒公司負責人乙○○三方共同協商，三方均同意由旭鋒公
      司繼續完成本人所未完成之工程。嗣後之工程款共一千六
      百五十萬元（不含追加工程款）逕由旭鋒公司向業主順晉
      公司請領工程款，本人就上開工程之有關權利義務亦自即
      日起轉由旭鋒公司行使及負擔，恐口無憑，特立此證明書
      為證」乙情，此亦有上開卷附之證明書在卷可佐（原審卷
      五一頁反面）。
（三）證人丁○○於原審審理時到場供證：當時因伊承包聖容公
      司工程有瑕疵，聖容公司不讓伊繼續作，伊要求聖容公司
      讓伊完工，並找來乙○○擔保，而簽訂本件切結書。簽訂
      後，工程進行仍不順利，順晉公司的楊政得找來乙○○要
      其依切結書履行保證責任，繼續完成工程，伊因工程作不
      下去，要將這個工作讓乙○○繼續完成，並不是將工程讓
      給他的意思等語（原審卷一四０頁至一四三頁）。嗣於本
      院行準備程序時復到場供證：【證明書】（原審卷五一頁
      反面）係伊簽的，簽時伊沒有看，內容也不對。八十六年
      七月二十九日（切結書）協商時，甲○○說：要讓伊繼續
      完成，乙○○當保證人。因乙○○的混凝土有瑕疵，伊找
      乙○○要解決問題，才找他擔任保證人，不是要給乙○○
      施作。後來到十月底伊無法繼續完成，沒有協議要給乙○
      ○繼續施作，是楊政得說要給保證人作，要我把銀行存摺
      交給乙○○，由乙○○繼續完成工程，剩下的工程款由保
      證人直接領取，伊才將銀行存摺交給乙○○等語（本審
      卷一０一頁至一０四頁）。
（四）又證人即順晉公司股東甲○○於本院九十年十月十九日行
      準備程序時則到場證述：聖容是順晉投資的公司，當時還
      沒有開始營業，所以公司內部的事情都由順晉公司代為處
      理。原來是八十六年二月開始施工，做到約八十六年六、
      七月時就停工，我們就想另覓廠商，丁○○不同意，他說
      可以找到保證人，就找到乙○○提供一千萬元的本票作擔
      保，我們才作切結書讓大家簽。我當時是想聖容公司沒有
      雇用人員，都是順晉公司替聖容作事，日後也要成為順晉
      公司的廠房，所以協調時業主代表才用順晉公司名義，當
      時是三方當場簽名蓋章，後來丁○○有復工但沒有做完，
      我們找乙○○、乙○○不管。因丁○○欠乙○○的錢，他
      怕丁○○沒繼續作，無法還錢。切結書簽完後，我就直接
      將五百萬元匯到大力公司的帳戶，後來是乙○○拿存摺去
      領出來，乙○○在公司拿存摺，用完有還我等語（本審
      卷九二頁至一００頁）。
（五）綜上各情以觀，系爭切結書係載明訴外人丁○○無法完成
      工程時，由保證人繼續施工並如期完成之意，並無由保證
      人取代丁○○之系爭工程合約承攬人地位之隻字片語，不
      論保證人究係上訴人公司，抑或上訴人公司之負責人乙○
      ○個人，尚難據此推斷訴外人丁○○有何讓與系爭工程合
      約之承攬人權利義務之意思表示；且系爭切結書簽立後，
      後續工程雖交由乙○○繼續完成，惟丁○○係將大力公司
      之存摺交予乙○○，順晉公司匯工程款至大力公司銀行帳
      戶後，由乙○○持大力公司存摺領取者，為證人丁○○、
      甲○○證述明確，並為兩造所不爭，是被上訴人係將工程
      款匯至大力公司帳戶，並非直接交付上訴人公司或乙○○
      個人收受，按諸常情，苟丁○○、聖容公司、順晉公司及
      乙○○均同意由上訴人公司承擔丁○○之承攬人地位，豈
      得如此？參以證人丁○○於本院行準備程序時到場亦結證
      ：「伊要將這個工作讓乙○○繼續完成，並不是將工程讓
      給他的意思」，益見聖容公司或被上訴人順晉公司同意上
      訴人公司繼續完成後續工程者，僅係要求保證人履行保證
      切結責任而已，並無同意上訴人承擔系爭工程合約至明。
      雖訴外人丁○○應乙○○之請而簽立之系爭「證明書」，
      然上開證明書非惟僅係丁○○個人之意見表述而已，更且
      上開證明書內容業經丁○○於本院行準備程序時否認為真
      正，並證稱：「並不是將工程讓給他的意思」明確，已如
      上述，亦難據此證明訴外人丁○○有何讓與系爭工程合約
      之承攬人權利義務之意思表示；凡此種種，均足認訴外人
      丁○○並無將系爭工程合約之承攬人相關權利義務，概括
      讓與上訴人之意思甚明。此外，上訴人並未提出任何其他
      積極事證，足資證明訴外人丁○○已將系爭工程合約之承
      攬人相關權利義務，概括讓與上訴人，及聖容公司或被上
      訴人順晉公司並同意上訴人公司承擔系爭工程合約之事實
      ，其空言主張承擔系爭工程合約云云，尚屬無法證明，而
      無足採。
七、第按債權讓與係指債權人將其債權讓與第三人之謂；此等債
    權讓與之效力，除有民法第二百九十四條第一項各款情形外
    ，於債權人讓與予第三人時，即時生效，僅於讓與人或受讓
    人通知債務人前，對於債務人不生效力而已，此參諸民法第
    二百九十四條、第二百九十七條規定自明；至按第三人與債
    權人訂立之契約，由該第三人加入為債務人，而與原債務人
    就同一債務各負全部給付之責任者，學說上稱為重疊的債務
    承擔，與民法第三百條所規定之免責的債務承擔不同，原債
    務人就其債務仍與該第三人連帶負其責任（最高法院二十三
    年上字第一三七七號、四十九年台上字第二０九０號判例參
    照）；是「重疊的債務承擔」、「債權讓與」，與上揭「契
    約承擔」，分屬不同法律關係，且有不同之要件及效力，不
    容混淆。本件上訴人於原審起訴狀及本審之上訴狀均主張本
    於【承攬契約】及【重疊的債務承擔】等法律關係為請求（
    參見【起訴狀】、【民事訴之追加暨辯論意旨(一)狀】─原審
    卷四頁、四五頁，及【民事第二審上訴理由狀】、【民事第
    二審綜合辯論意旨狀】─本審卷三七頁、本審卷九頁反
    面）；雖其在【民事準備書狀(一)】內載「上訴人基於該債權
    讓與之法律關係，亦得對被上訴人行使系爭工程款之請求權
    ，並於原審即已對被上訴人為債權讓與之通知」等語，及於
    本院九十年十一月十六日、九十一年一月四日、九十三年十
    一月十八日行準備程序時陳稱：「丁○○已將承攬權利轉讓
    給我們，債權人也為債權讓與之通知，可以行使丁○○對被
    上訴人的工程款給付請求權」等語（本審卷一四二頁、一
    三五頁、一五二頁、本審(二)卷二一四頁），致生上訴人是否
    於「第二審追加主張訴訟標的法律關係」之疑義，經審判長
    闡明後，上訴人已明確陳明：「主張契約地位的移轉。（丁
    ○○）有關承攬契約的權利、義務移轉、讓與給上訴人行使
    及負擔，當然包括債權讓與，沒有特別主張債權讓與。」等
    語，此有本院言詞辯論筆錄在卷可參（本審卷七二頁）；
    是上訴人上揭：「債讓讓與」之陳述，核係就「契約承擔」
    之法律效果所為補充法律上陳述而已，上訴人既未於本院審
    理中追加主張「債權讓與」之訴訟標的法律關係，本院自不
    得為審酌。至於上訴人主張承擔訴外人丁○○對於系爭工程
    合約之承攬人契約地位，為不足採者，已如上述，上訴人主
    張其承擔訴外人丁○○之契約地位，當然包括債權讓與等語
    ，核係將「契約承擔」與「債權讓與」之法律效果予以誤認
    混淆，同無足採。至於上訴人另主張：被上訴人順晉公司因
    簽訂系爭切結書而加入為工程合約之當事人，並與原定作人
    聖容公司同為重疊債務承擔之債務人者，因聖容公司與被上
    訴人順晉公司合併而消滅，依公司法第三百十九條準用第七
    十五條規定，聖容公司之權利義務應由被上訴人順晉公司承
    受者，已如上述，上訴人此部分主張即無審究必要，附此敘
    明。
八、綜上所述，本件上訴人主張承擔系爭工程合約，取得訴外人
    丁○○之承攬人權利義務者，為無理由，從而其本於系爭承
    攬契約及重疊的債務承擔等法律關係，求為命：被上訴人應
    給付上訴人一千一百三十三萬七千四百四十元（逾一千零八
    十八萬元部分係在本院所為訴之追加）之本息，及確認上訴
    人就聖容公司（已因合併而由順晉公司概括承受權利義務）
    所有坐落雲林縣斗六市○○段五、六地號等二筆土地上之建
    物，門牌號碼：雲林縣斗六市○○里○○路六十七號之四層
    樓（地上三層、地下一層）廠房一棟，有一千一百三十三萬
    七千四百四十元（逾一千零八十八萬元部分係在本院所為訴
    之追加）之法定抵押權存在之判決，洵屬無據，不應准許；
    原審法院就上訴人於原審之請求，為上訴人敗訴之判決，並
    駁回其假執行之聲請者，核無不合，上訴意旨猶執前詞指摘
    原判決不當，求予廢棄改判，自屬無據，應予駁回；又上訴
    人於本院所為訴之追加，擴張請求四十五萬七千四百四十元
    本息部分，求為判命被上訴人給付，及確認該部分法定抵押
    權存在者，均為無理由，應予駁回；其就追加請求上開給付
    部分之假執行聲請亦失所依附，爰併予駁回。
九、本件事證已臻明確，兩造其餘攻擊防禦方法及舉證，與本件
    判決結果無涉，爰不一一論述，併此敘明。
十、據上論結，本件上訴及擴張之訴均為無理由，依民事訴訟法
    第四百四十九條第一項、第七十八條，判決如主文。
中    華    民    國    95    年    1    月    3      日
                    民事第二庭
                                審判長法  官  丁  振  昌
                                      法  官  李  素  靖
                                      法  官  李  文  賢
上為正本係照原本作成。
如對本判決上訴，須於判決送達後二十日內向本院提出上訴狀；
未表明上訴理由者，應於上訴後二十日內向本院提出理由書。
中    華    民    國    95    年    1    月    6      日
                                      書記官  劉  清  洪
                                                      Ｊ


司法院資訊處製作；財團法人民間司法改革基金會備份。
